【裁判字號】    93,易,2611
【裁判日期】    921228
【裁判案由】    恐嚇取財
【裁判全文】
臺灣臺中地方法院刑事判決                        九十三年度易字第二六一一號
    公  訴  人  臺灣臺中地方法院檢察署檢察官
    被      告  乙○○
右列被告因恐嚇取財案件，經檢察官提起公訴（九十三年度偵字第一七二二三號），
經本院合議庭裁定，由受命法官依法獨任進行簡式審判程序判決如左：
    主  文
乙○○意圖為自己不法之所有，以恐嚇使人將第三人之物交付，未遂，處有期徒刑柒
月，扣案之塑膠玩具手槍壹支、半罩式白色安全帽壹頂、白色口罩壹個，均沒收。
    事  實
一、乙○○意圖為自己不法之所有，於民國（下同）九十三年十月四日上午十一時二
    十分許，駕駛其所有之號碼ＳＴＧ－四五九號機車至台中縣太平市○○路一四六
    號「ＯＫ便利商店」外，坐於停放在該店門外之前開機車上，徘徊躊躇不久後，
    乃頭戴半罩式白色安全帽面罩白色口罩，所穿著綠色外套口袋內藏未具殺傷力之
    其自台中縣太平市○○路中日超商之娃娃機夾得之塑膠玩具手槍一支，進入該「
    ＯＫ便利商店」內，假裝購買保險套欲結帳，靠近櫃台時，隨即取出置於外套口
    袋內之前開塑膠玩具手槍指向該店受僱店員甲○○，嚇稱：「搶劫，把現金通通
    拿出來。」等語，甲○○虛與委蛇稱：「稍等一下」，假裝蹲下要拿錢，趁機按
    下櫃檯旁之警鈴，該店店長沈精武聞聲出來，乙○○見狀，倉皇丟下塑膠玩具手
    槍逃出店外，當即被在後追趕之甲○○、沈精武當場逮獲並報警查獲，並扣得前
    述之塑膠玩具手槍壹支、半罩式白色安全帽壹頂、白色口罩壹個，而未得逞。
二、案經台中縣警察局霧峰分局報請臺灣臺中地方法院檢察署檢察官偵查起訴。
    理  由
一、按除被告所犯為死刑、無期徒刑、最輕本刑為三年以上有期徒刑之罪或高等法院
    管轄第一審案件者外，於前條第一項程序進行中，被告先就被訴事實為有罪之陳
    述時，審判長得告知被告簡式審判程序之旨，並聽取當事人、代理人、辯護人及
    輔佐人之意見後，裁定進行簡式審判程序，刑事訴訟法第二百七十三條之一第一
    項定有明文。本件被告所犯係死刑、無期徒刑、最輕本刑為三年以上有期徒刑以
    外之罪，其於準備程序中就被訴事實為有罪之陳述，且經審判長告知被告簡式審
    判程序之旨，並聽取公訴人及被告之意見後，本院合議庭認為適宜而裁定由受命
    法官獨任進行簡式審判程序，合先敘明。
二、訊據被告乙○○對於右揭事實坦承不諱，核與證人甲○○、沈精武結證之情節相
    符，並有扣案如事實欄所載之塑膠玩具手槍壹支、半罩式白色安全帽壹頂、白色
    口罩壹個，及扣押目錄表、現場圖、員警職務報告、被告乙○○所有之號碼ＳＴ
    Ｇ─四五九號機車車籍作業系統查詢認可資料、贓物領據各一份、相片六張等在
    卷足資佐證，而前揭扣案之塑膠玩具手槍經囑託內政部警政署刑事警察局鑑定結
    果認：係仿半自動手槍外型製造之塑膠玩具手槍 (管制編號0000000000) ，以壓
    縮彈簧為發射動力，機械性能良好，經實際試射，彈丸發射動能甚微，認不具殺
    傷力，此有該局九十三年十月二十二日刑鑑字第０九三０二０七九四八號槍彈鑑
    定書一紙在卷可參。事證至臻明確，被告乙○○犯行洵堪認定。
三、按意圖為自己或第三人不法之所有，以強暴、脅迫、藥劑、催眠術或他法，至使
    不能抗拒，而取他人之物或使其交付者，為強盜罪，刑法第三百二十八條訂有明
    文。又強盜罪之構成，以其所實施之強暴、脅迫，已達於使人不能抗拒之程度為
    必要，倘其取物手段雖屬不法，而尚未使人至於不能抗拒者，縱觸犯他種罪名，
    尚難以強盜論擬（最高法院二十九年度上字第三○○六號判例、最高法院八十一
    年度台上字第五○三七號刑事判決要旨參照）。以威嚇方法使人交付財物之強盜
    罪，與恐嚇罪之區別，係以對於被害人施用威嚇程度為標準。如其程度足以抑壓
    被害人之意思自由，至使不能抵抗而為財物之交付者，即屬強盜罪。否則，被害
    人之交付財物與否，儘有自由斟酌之餘地者，即應成立恐嚇罪（最高法院三十年
    度上字第六六八號判例參照）。恐嚇罪與強盜罪之區別，在於犯人之脅迫行為有
    無使被害人達於不能抗拒之程度，苟被害人雖有畏怖之心理，但未達不能抗拒之
    程度，尚屬恐嚇範疇，不能論以強盜罪。本件被害人因上訴人等將其團團圍住，
    心生恐懼，基於不敢惹惱流氓心理而交付金錢，尚難認為已達於不能抗拒之程度
    ，原判決依恐嚇取財論罪處刑，自無不合（最高法院五十六年度台上字第三五一
    號刑事判決要旨參照）。刑法上強盜罪與恐嚇取財罪之區別，係以被告對被害人
    施用威嚇之程度為準，如其程度足以壓抑被害人之意思自由，至使不能抗拒而為
    財物之交付者，始屬強盜罪，反之，如其程度尚不足以壓抑被害人之意思自由，
    被害人並非不能抗拒，而係能抗拒而不願抗拒，其交付財物與否，儘有自由斟酌
    之餘地者，則僅應成立恐嚇取財罪（最高法院七十四年度台上字第五四八五號刑
    事判決要旨參照）。查刑法上恐嚇取財與強盜罪，同以意圖為自己或第三人不法
    所有為主觀違法要件，其所異者，在實施之手段不同；恐嚇取財罪，係以將來之
    惡害通知被害人使其生畏怖心，或以現時之危害通知被害人，縱使施以強暴或脅
    迫，苟此等強制行為，並未至使被害人達不能抗拒之程度，亦即其意思自由尚未
    達喪失者，即屬相當；強盜罪則以目前危害或施用強暴、脅迫等不正方法至使被
    害人不能抗拒，亦即其意思自由已喪失之程度者，始足當之（最高法院八十年度
    台上字第一五九一號刑事判決要旨參照）。刑法上恐嚇取財罪之「恐嚇」，固係
    指以危害通知他人，使該人主觀上生畏怖心之行為，然此危害之通知，並非僅限
    於將來，其於現時以危害相加者，亦應包括在內。因是，恐嚇之手段，並無限制
    ，其以言語、文字為之者無論矣，即使出之以強暴、脅迫，倘被害人尚有相當之
    意思自由，而在社會一般通念上，猶未達於不能抗拒之程度者，仍屬本罪所謂「
    恐嚇」之範疇。至於危害通知之方法，亦無限制，無論明示之言語、文字、動作
    或暗示之危害行為，苟已足使對方理解其意義之所在，並足以影響其意思之決定
    與行動自由者均屬之。故其與強盜之區別，端在所為之強暴、脅迫，其於社會一
    般通念上，是否足以抑制被害人之意思自由，至於不能抗拒，以為財物之交付為
    斷，倘其尚未達到此一程度，雖係意圖為自己不法之所有而出之以強暴、脅迫，
    亦僅應成立恐嚇取財罪，至若所為危害之通知，並未使人發生畏怖心，雖其仍為
    財物之交付，亦因非由於畏怖心所致，要不得以恐嚇既遂罪論科（最高法院八十
    一年度台上字第八六七號刑事判決要旨參照）。是強盜罪係行為人以強暴、脅迫
    、藥劑、催眠術或他法，至使不能抗拒，而取他人之物或使其交付者為犯罪構成
    要件，其重點在於致使（被害人）不能抗拒。而本件於偵查中經訊據證人甲○○
    結證稱：「我知道他是常客，我是有點怕，我是被他的舉動赫到，但因他是常客
    ，我並不很緊張，但不認為槍是真的」等語（見台灣台中地方法院檢察署九十三
    年度偵字第一七二二三號卷第四十九頁）；再證人甲○○於本院九十三年十二月
    十四日審理時，到庭具結證稱如下：「（法官問證人甲○○：案發當時是否在現
    場，擔任何職務？）證人答：我在現場，我當時擔任店員職務。（法官問證人甲
    ○○：詳情如何，請陳述？）證人答：被告乙○○在到店裡面來之前，我就有看
    到他坐在外面機車上面，當時並沒有戴安全帽及口罩，因為他以前是我們常客，
    所以我認得他，我是站在櫃台內用肉眼直接就可以看到在店外之被告，我們原來
    店內有錄影，但是因為當天錄影機壞掉，所以沒有錄影，被告乙○○進來之後就
    已經戴上口罩及安全帽，但是穿著都沒有改變，所以我就知道該人是之前坐在外
    面機車上的被告乙○○，他進來之後，就直接走到販賣保險套那一區，拿了其中
    一個商品到櫃台來結帳，是先把商品丟在櫃台上，之後從他綠色的外套掏出蠻像
    玩具手槍之假槍，我當時就知道他是以前的常客乙○○，掏出假槍之後，他就說
    要搶劫，要我把錢拿出來，我就先假裝配合他，就蹲下來假裝要拿錢，但因為櫃
    台旁邊就有裝置警鈴，所以我就按下警鈴，但是我並沒有拿錢出來給他，因為我
    知道他是常客，而且我覺得他不可能有真槍，因為他如果有真槍不會來搶我們便
    利商店，應該會去搶銀行，我當時是對被告突然的行為所嚇到，但不是認為他持
    的是真槍會開槍搶劫而驚嚇到，我心理面當時並沒有覺得有恐懼感，只是被他突
    然的行為驚嚇到而已，我按下警鈴之後，我們店長就從後面的倉庫出來，被告被
    我們店長開門的聲音嚇到，就將槍丟在桌上逃跑，之後我和我店長就追出去，因
    為被告當時坐在機車上要發動，所以我們就抓到他，由我抓住他，由我們店長報
    案，警察馬上就到場查獲被告，被告逃跑之時，在外面掙扎之時被告有將安全帽
    脫下來，安全帽就掉到地上，至於口罩有沒有拿下來我就不清楚了，但是不影響
    ，因為我認識他。」等情，觀諸證人甲○○在當時，尚敢蹲下按警鈴，顯見被告
    乙○○之行為尚未致使證人甲○○達於不能抗拒之程度，此與強盜罪之犯罪構成
    要件不合。而攜帶假手槍，冒充真槍以威脅事主，奪取財物，已達於使人不能抗
    拒之程度，應成立強盜罪（最高法院二十六年度滬上字第九號判例參照），亦以
    使被害人已達於不能抗拒之程度，始能成立強盜罪，從而，揆諸前揭法文及最高
    法院判例、刑事判決要旨釋示，證人甲○○在案發當時尚有相當之意思自由，而
    在社會一般通念上，猶未達於不能抗拒之程度，其交付財物與否，尚有自由斟酌
    之餘地，僅應成立恐嚇取財罪，無從成立強盜罪。是核被告乙○○所為，係犯刑
    法第三百四十六條第三項、第一項之恐嚇取財未遂罪。被告乙○○已著手於犯罪
    行為之實行而不遂，為未遂犯，依刑法第二十六條前段規定減輕其刑。爰審酌被
    告乙○○犯罪之動機、目的、手段、品行尚佳，並無不良前科，此有台灣台中地
    方法院檢察署刑案資料查註紀錄表一份在卷可按、所生危害及犯罪後坦認罪愆，
    頗具悔意，然犯罪後迄今仍未與被害人達成民事和解，取得諒解等一切情狀，量
    處如主文所示之刑，以資懲儆。扣案之塑膠玩具手槍壹支、半罩式白色安全帽壹
    頂、白色口罩壹個，均為被告乙○○供犯罪所用之物，且屬被告所有，爰均依法
    併予宣告沒收之。
據上論斷，應依刑事訴訟法第二百九十九條第一項前段、第二百七十三條之一第一項
、刑法第三百四十六條第三項、第一項、第二十六條前段、第三十八條第一項第二款
、罰金罰鍰提高標準條例第一條前段，判決如主文。
中      華      民      國    九十二    年     十二     月    二十八    日
                                        臺灣臺中地方法院刑事第八庭
                                                法  官  洪  俊  誠
右正本證明與原本無異。
如不服本判決，應於判決送達後十日內向本院提出上訴狀，上訴於臺灣高等法院臺中
分院(須附繕本)。
                                                書記官
中      華      民      國    九十二    年     十二     月    二十八    日
附錄論罪科刑實體法條文：
刑法第三百四十六條（單純恐嚇罪）：
意圖為自己或第三人不法之所有，以恐嚇使人將本人或第三人之物交付者，處六月以
上五年以下有期徒刑，得併科一千元以下罰金。
（罰金部份業經提高十倍為一萬元）
以前項方法得財產上不法之利益，或使第三人得之者，亦同。
前二項之未遂犯罰之。


司法院資訊處製作；財團法人民間司法改革基金會備份。
